【裁判字號】    97,選訴,3
【裁判日期】    970630
【裁判案由】    違反選罷法
【裁判全文】
臺灣臺中地方法院刑事判決               97年度選訴字第3號
公  訴  人  臺灣臺中地方法院檢察署檢察官
被      告  丁○○
選任辯護人  蔡志忠  律師
上列被告因違反公職人員選舉罷免法案件，經檢察官提起公訴（
97年度選偵字第19號），本院判決如下：
    主    文
丁○○對於有投票權之人，交付賄賂，而約其投票權為一定之行
使，處有期徒刑肆年陸月。褫奪公權肆年。
    犯罪事實
一、丁○○為臺中縣沙鹿鎮西勢里現任里長，顏清標則登記為中
    華民國第七屆立法委員選舉臺中縣第二選區候選人，丁○○
    為求使顏清標順利當選，竟基於交付賄賂使他人為投票權一
    定行使之犯意，於民國96年12月31日白天某時，至臺中縣沙
    鹿鎮西勢里第十三鄰鄰長乙○○位於臺中縣沙鹿鎮○○路2
    號之1住處，欲將新臺幣（下同）2千元賄賂交付予乙○○，
    要求乙○○於該次立法委員選舉支持顏清標。惟因乙○○外
    出，丁○○乃將該2千元賄賂交付予該選區有投票權之乙○○之妻甲○○，要求甲○○與其夫乙○○於該次立法委員選
    舉時投票予候選人顏清標，並於該鄰里朋友前來住處泡茶時
    ，幫忙候選人顏清標拉票，甲○○亦知該行賄之目的，仍基
    於受賄意思而收受（惟乙○○本人並無收賄之意思，此部分
    甲○○係未經同意擅自收受，乙○○由檢察官以犯罪嫌疑不
    足為不起訴處分，甲○○則由檢察官依據刑事訴訟法第253
    條為職權不起訴處分）。嗣經臺灣臺中地方法院檢察署傳喚
    後循線查獲。
二、案經臺灣臺中地方法院檢察署檢察官指揮法務部調查局臺中
    市調查站、臺中市警察局、臺中縣警察局、臺中縣警察局清
    水分局及臺中縣警察局和平分局偵查起訴。
    理    由
一、證據能力部分：
  (一)證人乙○○、甲○○於97年1月10日在法務部調查局臺中市
    調查站所為之警詢筆錄，有證據能力：按被告以外之人於檢
    察事務官、司法警察官或司法警察調查中所為之陳述，與審
    判中不符時，其先前之陳述具有較可信之特別情況，且為證
    明犯罪事實存否所必要者，得為證據，刑事訴訟法第159 條
    之2定有明文。是被告以外之人於審判中所述與警詢不符時
    ，如警詢所述具有較可信之特別情況，自仍得為證據。經查
    本件證人乙○○、甲○○於本院審理中，就被告丁○○至住
    處交付2千元（指甲○○）或聽聞妻子甲○○表示被告至住
    處交付2千元（指乙○○）一事，證述始終如一，惟就被告
    交付該2千元之目的，則翻異前詞，於審判中所為證述內容
    與調查所述不同。而證人乙○○、甲○○於調查站時之證述
    ，依其筆錄記載內容，均係採取一問一答方式，且證人乙○○、甲○○製作警局筆錄時之供述較接近案發時點，記憶應
    較為清晰，且較未受外界壓力影響，較有可能據實陳述，憑
    信性甚高，況觀以證人乙○○、甲○○於調查站警詢及偵查
    中所證述之內容，其對基本事實之證述始終一致，於本院審
    理中亦未表示係遭受不正方法訊問而為供述，益徵證人乙○○、甲○○於調查站之陳述應具有任意性。故本院認證人乙○○、甲○○於調查站之陳述，基於發見真實之需求，且為
    證明犯罪事實之存否所必要，本院斟酌上開供述證據之取得
    過程並無瑕疵，且與本案待證事實間具有相當之關聯性，以
    之為本案證據尚無不當，是以，證人乙○○、甲○○調查站
    之警詢筆錄符合上開法條規定之情形，而具有證據能力。
  (二)證人乙○○、甲○○於97年1月10日在臺中地方法院檢察署
    檢察官前所為之偵訊筆錄，有證據能力：按被告以外之人於
    偵查中向檢察官所為陳述，除顯有不可信之情況者外，得為
    證據，同法第159條之1第2項定有明文。偵查中對被告以外
    之人（包括證人、鑑定人、告訴人、被害人及共同被告等）
    所為之偵查筆錄，或被告以外之人向檢  察官所提之書面
    陳述，性質上均屬傳聞證據。惟現階段刑事訴訟法規定檢察
    官代表國家偵查犯罪、實施公訴，依法其有訊問被告、證人
    及鑑定人之權，證人、鑑定人且須具結，而實務運作時，檢
    察官偵查中向被告以外之人所取得之陳述，原則上均能遵守
    法律規定，不致違法取供，其可信度極高。查證人乙○○、
    甲○○於偵查中之供述，均已依法具結，其等均未曾提及檢
    察官在偵查時有不法取供之情形（至證人乙○○、甲○○分
    別稱「檢察官告訴我如果我不說實話，法律會給我處罰」【
    見本院卷第96頁反面】、「檢察官若不實話實說，要給我怎
    樣怎樣」【見本院卷第94頁】，惟此本均屬證人依法具結後
    證言所應付之法律責任，實非不正之訊問方式），而被告、
    辯護人亦未曾釋明上開證述有何顯不可信之情況；辯護人雖
    主張證人乙○○、甲○○於偵查中之證述未經被告為反對詰
    問，依據大法官會議釋字第582號無證據能力等語，然按大
    法官會議釋字第582號解釋係為確保被告對證人之詰問權，
    證人於審判中，應依人證之法定程序，到場具結陳述，並接
    受被告之詰問，其陳述始得作為認定被告犯罪事實之判斷依
    據。至於被告以外之人（含證人、共同被告等）於審判外之
    陳述，依法律特別規定得作為證據者，除客觀上不能受詰問
    者外，於審判中仍應依法踐行詰問程序。意在強調被告於審
    判中，對證人詰問權之行使。並非被告以外之人在審判外之
    陳述，仍須經被告行使詰問權，始得取得證據能力。傳聞法
    則之例外僅係證據適格問題，無涉證據證明力，參酌立法理
    由係著重陳述之任意信用性，而非陳述當時須經被告或辯護
    人詰問。換言之，釋字第582號解釋亦僅強調審判中如被告
    對他人不利供述有意見時，應保障其對質詰問權，但並非先
    前陳述亦須經詰問始有證據之適格。否則被告以外之人在警
    局之陳述，幾無可能經由被告詰問，則同法第159條之2之規
    定豈不成具文？是辯護人以證人乙○○、甲○○先前之陳述
    未經被告詰問，即不得作為證據而無證據能力云云，實有誤
    會。本件證人乙○○、甲○○業於本院審理時到庭，並均以
    證人身分具結後接受交互詰問，業已保障被告之詰問權，是
    以，上開證人乙○○、甲○○於偵查中之前開證述，依刑事
    訴訟法第159條之1第2項之規定，自得為證據。
  (三)鑑定人李錦明出具之編號2008C0002號測謊鑑定書有證據能
    力：
  (1)辯護人為被告辯稱：本件鑑定人於實施鑑定時未依法具結，
    ；鑑定書所載案號為「96年度選他字第840號」，表示測謊
    鑑定之對象事實為96年度選他字第840號，該96年度選他字
    第840號案件之被告並無本案被告丁○○，所指之犯罪事實
    為顏清標等人涉嫌暴力選舉之事實，與本件選舉行賄罪無關
    ，鑑定人於測謊實施過程中所稱之「本案」就係指96年度選
    他字第840號之選舉暴力案件？或是本件起訴案號之97年度
    選偵字第19號之事實？顯有疑問，測謊前提要件之定性已然
    喪失；又該鑑定程序僅能測試收受2千元之事實，無法鑑定
    收受2千元之原因，是該測謊鑑定書不具證據能力等語。
  (2)按測謊鑑定，係依一般人若下意識刻意隱瞞事實真相時，會
    產生微妙之心理變化，例如：憂慮、緊張、恐懼、不安等現
    象，而因身體內部之心理變化，身體外部之生理狀況亦隨之
    變化，例如：呼吸急促、血液循環加速、心跳加快、聲音降
    低、大量流汗等異常現象，惟表現在外之生理變化，往往不
    易由肉眼觀察，乃由鑑定人對受測者提問與待證事實相關之
    問題，藉由科學儀器（測謊機）紀錄受測者對各個質問所產
    生細微之生理變化，加以分析受測者是否下意識刻意隱瞞事
    實真相，並判定其供述是否真實；測謊機本身並不能直接對
    受測者之供述產生正確與否之訊號，而係鑑定人依其專業之
    學識及經驗，就測謊紀錄，予以客觀之分析解讀，至於測謊
    鑑定究竟有無證據能力，刑事訴訟法並無明文規定，惟實務
    上，送鑑單位囑託鑑定人為測謊鑑定，該測謊鑑定書形式上
    若符合測謊基本程式要件，包括：1.經受測人同意配合，並
    已告知得拒絕受測，以減輕受測者不必要之壓力。2.鑑定人
    須經良好之專業訓練與相當之經驗。3.測謊儀器品質良好且
    運作正常。4.受測人身心及意識狀態正常。5.測謊環境良好
    ，無不當之外力干擾等要件，即賦與證據能力，具上述形式
    之證據能力者，始予以實質之價值判斷，必符合待證事實需
    求者，始有證明力；刑事訴訟法就證據之證明力，採自由心
    證主義，由法院本於確信自由判斷，惟法院之自由判斷，亦
    非漫無限制，仍不得違背經驗法則及論理法則；測謊檢查之
    受測者可能因人格特性或對於測謊質問之問題無法真正瞭解
    ，致出現不應有之情緒波動反應，此時若過於相信測謊結果
    ，反而有害於正確之事實認定；惟一般而言，受測者否認犯
    罪之供述呈現不實之情緒波動反應，不得採為有罪判決之唯
    一證據，若受測者否認犯罪之供述並無不實之情緒波動反應
    ，又無其他積極證據證明其被訴之犯罪事實，自得採為有利
    於受測者之認定；復按刑事訴訟法第206條第1項規定：「鑑
    定之經過及其結果，應命鑑定人以言詞或書面報告」；是測
    謊鑑定書之內容應包括鑑定經過及其結果，送鑑單位囑託鑑
    定人為測謊鑑定時，受囑託之鑑定人不應僅將鑑定結果函覆
    ，並應將鑑定經過一併載明於測謊鑑定書，若測謊鑑定書僅
    簡略記載檢查結果而未載明檢查經過，既與法定記載要件不
    符，法院自應命受囑託機關補正，必要時並得通知實施鑑定
    之人以言詞報告或說明，否則，此種欠缺法定要件之鑑定報
    告不具備證據資格，自無證據能力可言。反之，若鑑定報告
    書符合測謊基本程式條件，且已完整記載鑑定經過及結果，
    或由鑑定人到庭以言詞補正說明鑑定經過及結果，則該測謊
    鑑定書自具備證據能力。
  (3)經查：
  1.本件測謊鑑定之鑑定人李錦明現職臺灣臺中地方法院檢察署
    檢察事務官兼組長，係中央警察大學警政研究所碩士班畢業
    ，經內政部警政署刑事警察局測謊7級班受訓合格，並取得
    該局頒發之測謊實習合格證書，為美國警察測謊協會會員、
    美國測謊協會會員，迄97年5月22日至本院具結作證時止，
    共計實施測謊案件達123件；圖譜鑑核人陳振煜則係中央警
    察大學犯罪防治研究所碩士班畢業，歷任內政部警政署刑事
    警察局鑑識科測謊組技佐、巡官、偵查員、警正組員、警務
    正，為美國警察測謊協會會員、美國測謊協會會員，自78年
    6月迄今，測謊工作經驗18年；本件測謊鑑定施測地點為臺
    灣臺中地方法院檢察署5樓測謊室，該地點係依照法務部的
    標準，提供不受外力干擾的密閉空間，內部設有監視器、泡
    棉及簡單佈置的場所；本案測謊鑑定使用儀器的廠牌型號為
    Lafayette LX-4000等情，業據鑑定人李錦明於本院審理時
    陳述明確（見本院卷第86頁），並有李錦明簡歷、證書及測
    謊鑑定書、陳振煜簡歷在卷可證（見97年度選偵字第19號卷
    第22-25頁），足認鑑定人受有良好的專業訓練及相當的經
    驗、測謊儀器品質良好且運作正常、測謊環境良好，無不當
    外力干擾。
  2.本件施測前，鑑定人李錦明實施測謊前，二度明確告知被告
    丁○○可以拒絕受測（時間分別為97年1月10日19時22分23
    秒及同日19時26分48秒，見本院卷第40、41頁反面），且向
    被告表示在任何階段都可以拒絕受測，一旦被告有表示拒絕
    受測，就會停止所有程序（時間為同日19時27分18秒），是
    本件施測前確有經過被告同意等情，業據本院當庭勘驗該次
    測謊實施過程全程錄影光碟，有本院勘驗筆錄在卷可稽，並
    經鑑定人李錦明於本院審理時結述明確，復有被告簽具的測
    謊儀器測試具結書存卷可參（見97年度選偵字第19號卷第7
    頁），足認本件測謊鑑定是在經被告同意配合，並已告知得
    拒絕受測，以減輕被告不必要之壓力下所為，符合測謊的基
    本程序要件。
  3.本件施測過程依序係由鑑定人李錦明說明施測流程－被告簽
    具測謊同意書－探討背景資訊－介紹測謊原理－介紹測謊儀
    器－深度討論案情－討論測謊題目－熟悉測試－主測試－測
    後晤談等，大致分為3個步驟：1.測前會談，所花費的時間
    最多，可能有1至2小時的時間。此部分，主要是向受測者介
    紹認識整個測謊的流程經過，包含測謊儀的每一個感測器的
    作用；探討受測者的背景；深度討論案情；練習的測試，即
    所謂的熟習測試，因為有些人對於儀器會緊張，要讓他先練
    習一下。2.主測試：大約有15分鐘左右，真正儀器掛在受測
    者身上跑就是這15分鐘，分成3個階段，每個階段有5分鐘，
    實施測過程中，受測者不可以亂動，只有嘴巴可以動，將15
    分切成三階段，就是因為無法期待一個人於15分鐘內都不動
    ，所以分階段進行，5分鐘後休息1至2分鐘，再進行下一階
    段，休息時受測人可以休息或是抓癢。3.測後晤談：將施測
    的結果告知受測者，看受測者有無意見要表達。目前最先進
    的測謊儀器有3個感測器，包含是呼吸、皮膚電阻、心脈血
    壓，測謊鑑定就是根據這3個感測器的反應來下結論，目前
    美國主要採取的就是7分位數據分析法，因為以前傳統的測
    謊，對於圖表的判斷並無一致的標準，後來才採取7分位數
    據標準，有比較客觀的標準，依照本案測試的計分方式總分
    超過（包含）負4就是不通過，或是任何一個關鍵題目超過
    （包含）負3分，也是不通過，本件總分為負12分，關鍵題
    目有2題（就是第5題及第4題），得分分別負2及負10，所以
    符合上開2個不通過的標準。本件的測謊圖譜，我為了慎重
    起見，還以電子郵件寄送至刑事警察局鑑識科測謊組請有施
    測18年經驗的陳振煜複判過，最後才下鑑定意見等情，業據
    鑑定人李錦明於本院審理時陳述明確，並有測謊鑑定書所附
    之測謊儀器測試具結書及練習測試圖譜在卷可稽。被告於測
    謊儀器測試具結書上已明確載明其平時睡眠時段為12時至7
    時30分，睡眠時間7小時30分，本次測前睡眠7小時30分，自
    感正常，測前24小時服用過胃藥，沒有飲酒，前次用餐時間
    為同日18時30分，目前身體狀況正常，有該具結書在卷可證
    。再經本院當庭勘驗被告進行測謊鑑定的錄影光碟結果：被
    告係於97年1月10日19時19分43秒進入臺灣臺中地方法院檢
    察署測謊室實施測謊鑑定，施測者為李錦明檢察事務官，同
    日19時22分23秒開始詢問被告個人資料、填寫測試具結書，
    同日19時49分開始介紹測謊原理及測謊儀器，十五同日19時
    53分55秒進行深度討論案情，同日20時15分17秒進行討論測
    試題目，同日20時19分50秒進行熟悉測試，20時30分55秒進
    行第1次測試，20時35分14秒鑑定人李錦明有問被告身體有
    無因測謊而不適？被告回答不會（見本院卷第69頁），20時
    39分34秒進行第2次測試，20時43分22秒鑑定人李錦明有問
    被告手骨會不會麻？被告回答還好（見本院卷第70頁反面）
    ，鑑定人李錦明再問被告身體會覺得不舒服嗎？被告回答不
    會（見本院卷第71頁），20時45分19秒進行第3次測試。無
    論測前會談、練習測試或3次主測試，被告的面部表情及精
    神狀況均正常意識清楚，並無答非所問的情況，亦有本院勘
    驗筆錄在卷可證，足認被告在測謊鑑定時的身心及意識狀態
    均屬正常。
  4.辯護人固以前詞置辯，然鑑定人李錦明業於實施測謊前之同
    日19時依據刑事訴訟法第202條為具結，有該份鑑定人結文
    附卷可稽（見97年度選偵字第19號卷第21頁），雖該份結文
    之偵查案號為「96年度選他字第840號」，然偵查案號僅為
    檢察官實施偵查過程中為方便案件管理所為之行政程序事項
    ，與案件實體事實無涉，而鑑定人李錦明於正式實施測謊前
    之討論案情過程多次與被告確認案情為查明有無買票賄選之
    事實（同日19時53分55秒至19時58分30秒，見本院卷第55-5
    6頁），明確告知被告關於測謊題目中只有2個重點，第1是
    被告是否曾經拿2千元給鄰長太太，第2是被告是不是會說謊
    的人（見本院卷第58頁反面、59頁），進而於同日20時15分
    17秒告知被告以下所說的「有關本案」就是今天鄰長太太跟
    被告的這個案件（見本院卷第63頁反面），均經被告表示理
    解，整個測謊過程中不論案情討論或測謊問題之設計，除開
    買票賄選之案情外，無隻字片語涉及其他與選舉有關事項，
    遑論選舉暴力事件，是應無辯護人所稱前提要件之定性不明
    的問題。
  5.綜上所述，上開測謊鑑定書，形式上既符合測謊基本程式要
    件，自具有證據能力。
二、訊據被告丁○○固坦承於上開時、地交付2千元予鄰長乙○○之妻甲○○之事實，惟矢口否認有對甲○○賄選之犯行，
    辯稱：交付2千元予甲○○，是要她轉交予其夫即鄰長乙○○買茶葉給里民泡茶而已，沒有向甲○○提到選舉的事云云
    。經查：
  (一)被告至鄰長乙○○住處拜訪，乙○○適巧不在家，其妻甲○○正欲外出，被告乃逕將2千元交付予甲○○，同時拜託甲○○將選票投給候選人顏清標，並於鄰里民來泡茶時，要大
    家支持顏清標，幫忙拉票，甲○○收受該2千元，於晚間乙○○返家後將上情告知乙○○等情，業據證人甲○○、乙○○先後於警詢及偵訊時證述明確，證人甲○○證稱「里長丁○○來我家拜訪的當天，我剛好要出門，丁○○進我家門口
    後，拿2千元出來給我，說是要讓鄰里民來我家泡茶時，要
    該等人支持立委候選人顏清標，及幫忙拉票、催票... 當天
    我先生乙○○於晚間回來，幾點我忘記了，我即將丁○○交
    付我2千元現金的事告訴他，里長丁○○今天拿了2千元的現
    金給我，說是要給我們泡茶的錢，要我們如果有鄰里朋友前
    來家裡泡茶時，要他們選給候選人顏清標，丁○○交付2千
    元給我之後，有說拜託要選給阿標（指顏清標）」等語（見
    96年度選他字第840號卷第61頁反面）；證人乙○○則證稱
    「約10天前的晚上丁○○來時，我不在，我太太在，我6、7
    點回家，我太太有跟我說里長丁○○有來，有聽說要幫顏清
    標的忙，因為同樣是沙鹿人，當時里長有拿2千元給我太太
    ，我太太有收下，好像說鄰的選舉要我幫忙催票去投票，選
    給顏清標」等語（見同上偵卷第53頁反面），就被告交付2
    千元予甲○○之同時，要求甲○○將該次立法委員選舉之選
    票投給候選人顏清標一事，2位證人之證述互核相符，且證
    人甲○○、乙○○製作上開警詢筆錄及偵訊筆錄之時間均不
    相同（證人乙○○於97年1月10日13時至13時40分製作警詢
    筆錄、同日13時43分至13時53分製作偵訊筆錄；證人甲○○
    於同日16時40分至17時40分製作警詢筆錄、同日17時47分至
    17時53分製作偵訊筆錄，見各該筆錄），證人乙○○更於本
    院證稱「我看見我太太時，她已經在做筆錄，我做完筆錄後
    ，沒有跟我太太講過話」等語（見本院卷第96頁反面），顯
    見證人甲○○、乙○○製作上開警詢、偵訊筆錄前並未交談
    ，更未就被告交付賄款之原因及經過等情節相互勾串，若非
    果有被告丁○○交付2千元要求投票予特定候選人顏清標一
    事，證人甲○○、乙○○當不至為上開內容相同之證述；況
    證人乙○○亦稱其與被告丁○○間並無金錢往來亦無糾紛，
    當無故意涉詞誣陷被告之可能，2位證人於檢察機關近來雷
    厲風行宣導選舉買票及賣票之行為均具違法性之情況下，猶
    於警、偵訊中為上開內容一致之證言，堪信其等證述之內容
    為真實。
  (二)被告丁○○於警詢、偵訊中始終否認曾交付2千元予甲○○
    一事（見96年度選他字第840號卷第64頁、第79頁反面），
    更於本院行準備程序時當庭稱「當天我有到甲○○的家，我
    送選舉公報及選舉通知單給甲○○，並沒有拿2千元給甲○○請她投票給顏清標，或是請她幫顏清標拉票」等語（見本
    院卷第20頁）。惟經檢察官依據刑事訴訟法第198條第1款選
    任就測謊鑑定事項有特別知識經驗之鑑定人李錦明，經被告
    同意後對被告實施測謊鑑定結果，被告對「1.有關本案，你
    有沒有拿2千元給乙○○的太太甲○○？（被告答：沒有）
    2.有關本案，那天你有沒有拿2千元給乙○○的太太甲○○
    ？（被告答：沒有）」的問題，均呈不實反應，此有鑑定人
    李錦明97年1月21日出具之編號2008C0002號測謊鑑定書1份
    在卷可稽（見97年度選偵字第19號卷第5-21頁），適足以證
    明證人甲○○、乙○○上開所證並非設詞誣陷被告。
  (三)被告丁○○於本院審理中復改辯稱「有交付2千元予甲○○
    ，係因有鄉親告知到其住處泡茶不便，深覺對鄉親不好意思
    ，才會拿2千元放在鄰長那裡，要鄰長去買茶葉泡茶請鄉親
    ，與選舉無關」云云，並以「認為自己已遭檢察官認定有買
    票的行為，所以才一再否認」作為其前後供述不一之理由。
    然被告於初次警詢筆錄即否認有交付2千元予甲○○之事，
    顯非「遭檢察官認定有買票」後始否認有交付2千元予甲○○之事，其前後截然不同之辯解益徵其畏罪情虛之態。況證
    人甲○○、乙○○於本院審理中，仍係證稱該2千元係被告
    給乙○○家人（含甲○○）泡茶用，並未提及是被告委託鄰
    長乙○○買茶葉請鄉親喝，此觀證人甲○○、乙○○證稱「
    所以拿2千元給『我』泡茶... 里長說2千元給『我們』泡茶
    」、「她（指甲○○）說里長拿2千元給『我』泡茶」等語
    即明，亦即即便依據證人乙○○、甲○○於本院之證詞，被
    告交付之2千元亦係請乙○○家人（含甲○○）「泡茶」，
    而非委託乙○○代購茶葉請鄰民飲用。
  (四)按投票行賄罪及投票收賄罪，立法雖未設定賄賂之價值高低
    標準，然為維護選舉投票之公平性，既嚴格禁止候選人以不
    公平或不正當之金錢手段競選，其他人自行為候選人以金錢
    手段輔助競選，同在禁止之列，自不待言，而法務部歷年來
    均以甚低之商品價值，透過各式報章媒體廣為宣傳，加強深
    化選民可能觸及賄選違法之印象，所收受商品價值之高低，
    是否足以動搖並影響投票權人之投票意向，並非毫無標準可
    資依循並作為判斷基礎，候選人、輔助競選人及選民對此早
    已知悉並產生合理之信賴，故以各種名目交付及收受低價商
    品，既有可能涉及選舉賄賂之違法，則交付及收受顯不相當
    之現金，依現有國民法律感情與認知，就社會一般生活經驗
    而言，更屬違反嚴禁以金錢作為不公平或不正當競選手段之
    立法意旨。被告坦承其擔任里長之西勢里共計18鄰，惟除甲○○外，並無對其他鄰長以泡茶名義交付金錢之事（見本院
    卷第99頁反面），證人甲○○、乙○○亦均證稱「之前被告
    沒有拿錢給我泡茶過，只有這一次」、「之前里長（即被告
    ）並不曾拿錢給我泡茶」（見本院卷第92頁反面、第95頁反
    面），顯見被告以里長身分交付鄰長茶資並非常態，被告卻
    於中華民國第七屆立法委員選舉投票日（97年1月12日）前
    12 天，突然交付金額不低之現金2千元予甲○○，更拜託甲○○「要選給顏清標」（見上開偵訊筆錄），已有明顯支持
    特定候選人之談話，則在授受雙方之認知上，應屬故意影響
    投票意向而與賄選有關之對價，該2千元自應評價為「約其
    投票權為一定行使」之「賄賂」無訛，至被告於交付賄賂同
    時對甲○○稱「給你泡茶」云云，僅為敦促說服甲○○收下
    賄賂之說法，無礙於彼此雙方主觀上對該2千元應屬於選舉
    投票事項之請託及對價之認知。
  (五)綜上所述，被告對該2千元係委託鄰長乙○○購買茶葉請鄰
    民泡茶之辯解，顯不足採信。本件事證已明，被告犯行堪以
    認定。
三、按投票行賄罪之處罰分別規定於刑法第144條及公職人員選
    舉罷免法第99條第1項，而公職人員選舉罷免法第99條第1項
    為刑法第144條之特別法，依特別法優於普通法之規定，應
    優先適用公職人員選舉罷免法。是核被告丁○○所為，係犯
    公職人員選舉罷免法第99條第1項之對於有投票權人交付賄
    賂，而約其為一定之行使罪。爰審酌選舉乃現代民主政治人
    民意志最重要之表徵，須由選民評斷候選人之才德、品行、
    學識、操守、政見而選賢與能，其攸關國家政治之良窳甚鉅
    ，而賄選為敗壞選風之主要根源，不惟抹滅實行民主政治之
    真意，亦影響選舉之公正性與社會之風氣，扭曲選舉制度尋
    求民意之真實性，被告所為已妨害選舉投票之公正、公平及
    純潔，並妨害國家民主政治之正常發展，且考量其自始於警
    詢、偵訊、迄至法院審理時均矢口否認犯行，先辯稱從未交
    付金錢，待確有交付金錢一事已無可抵賴，又辯稱因其他原
    因交付金錢，犯後態度絲毫無悔意等一切情狀，量處如主文
    所示之刑。又被告所犯之罪，既經宣告有期徒刑之刑，並應
    依公職人員選舉罷免法第113條第3項及刑法刑法第37條第2
    項之規定，宣告褫奪公權4年。末按公職人員選舉罷免法第
    99條第3項固規定：「預備或用以行求期約或交付之賄賂，
    不問屬於犯人與否，沒收之」，惟如其賄賂已交付予有投票
    權之人收受，因收受者係犯刑法第143條第1項之投票受賄罪
    ，其收受之賄賂應依同法條第2項之規定沒收之，如全部或
    一部不能沒收時，追徵其價額，故犯投票行賄罪者，其已交
    付之賄賂，自應依刑法第143條第2項之規定，於其對向共犯
    所犯投票受賄罪之從刑宣告追徵、沒收，不得再依上開規定
    沒收，其對向共犯所犯刑法第143條第1項之投票受賄罪，倘
    經檢察官依刑事訴訟法第253條規定，為職權不起訴處分，
    或依同法第253條之1規定，為緩起訴處分，上揭已交付予對
    向共犯之賄賂，亦應由檢察官依同法第259條之1規定，聲請
    法院對該對向共犯宣告沒收，仍不得依公職人員選舉罷免法
    第99條第3項規定，對犯投票行賄罪或預備犯投票行賄罪之
    被告宣告沒收（最高法院95年台上字第2407號判決要旨參照
    ，其中現行公職人員選舉罷免法第99條第3項原條號為第90
    條之1第3項）。準此，被告交付予證人甲○○之賄賂2千元
    ，因甲○○業經臺灣臺中地方法院檢察署檢察官於97年2 月
    17日依刑事訴訟法第253條以97年度選偵字第39號為職權不
    起訴處分，有該份不起訴處分書在卷可考，是依上開判決意
    旨，本件賄款2千元屬已交付之款項，應由檢察官依刑法第1
    43條第2項、刑事訴訟法第259條之1之規定，另向本院對對
    向犯（即甲○○）所犯投票受賄罪宣告沒收或追徵，附此敘
    明。
據上論斷，應依刑事訴訟法第299條第1項前段，公職人員選舉罷
免法第99條第1項、第113條第3項，刑法第11條前段、第37條第2
項、判決如主文。
本案經檢察官丙○○到庭執行職務。
中    華    民    國    97    年    6     月    30    日
                     台灣台中地方法院刑事第二庭
                         審判長法  官  曾佩琦
                               法  官  許金樹
                               法  官  陳姵君
上正本證明與原本無異。
如不服本判決，應於送達後十日內向本院提出上訴狀（須附繕
本），上訴於臺灣高等法院臺中分院。
                               書記官  莊金屏
中    華    民    國    97    年    6     月    30    日
附錄論罪科刑法條
公職人員選舉罷免法第99條
對於有投票權之人，行求期約或交付賄賂或其他不正利益，而約
其不行使投票權或為一定之行使者，處3年以上10年以下有期徒
刑，得併科新臺幣1百萬元以上1千萬元以下罰金。
預備犯前項之罪者，處 1 年以下有期徒刑。
預備或用以行求期約或交付之賄賂，不問屬於犯人與否，沒收之
。
犯第 1 項或第 2 項之罪，於犯罪後六個月內自首者，減輕或免
除其刑；因而查獲候選人為正犯或共犯者，免除其刑。
犯第 1 項或第 2 項之罪，在偵查中自白者，減輕其刑；因而查
獲候選人為正犯或共犯者，減輕或免除其刑。
公職人員選舉罷免法第113條
犯本章之罪，其他法律有較重處罰之規定者，從其規定。
辦理選舉、罷免事務人員，假借職務上之權力、機會或方法，以
故意犯本章之罪者，加重其刑至二分之一。
犯本章之罪或刑法分則第六章之妨害投票罪，宣告有期徒刑以上
之刑者，並宣告褫奪公權。


司法院資訊處製作；財團法人民間司法改革基金會備份。
